---
title: "INSTALACIÓN Y CONFIGURACIÓN DE R, PYTHON Y JULIA"
author:
  name: Julián Ramajo
  affiliation: Universidad de Extremadura
  email: ramajo@unex.es
output: 
  html_document:
    theme: flatly
    highlight: haddock 
    toc: yes
    toc_depth: 3
    toc_float: yes
    keep_md: true
editor_options: 
  markdown: 
    wrap: 72
---

```{r setup, include=FALSE}
knitr::opts_chunk$set(echo = TRUE, cache = FALSE)
```

# Nota introductoria

Durante el curso se usarán los lenguajes de programación R
(<https://www.r-project.org/>), Python (<https://www.python.org>) y
Julia (<https://julialang.org/>), utilizando RStudio
(<https://www.rstudio.com/>) y JupyterLab (<https://jupyter.org/>) como
entornos de ejecución (IDE) de dichos lenguajes, aunque también se
explorarán otras opciones alternativas como Visual Studio Code
(<https://code.visualstudio.com/docs/languages/overview>), Google Colab
(<https://colab.research.google.com/?hl=es>), DataCamp Workspace
(<https://www.datacamp.com/workspace>) o Deepnote Worspace
(<https://deepnote.com/workspace>).

# Instalación y configuración de R en RStudio

1.  Descargar e instalar **R**: <https://cloud.r-project.org/>

2.  Descargar e instalar **RStudio**: <https://www.rstudio.com/products/rstudio/download/>

3.  Abrir RStudio e instalar las librerías `tidyverse`, `shiny`, `rmarkdown`, `flexdashboard, tidymodels` y `tensorflow` (<https://www.rstudio.com/products/rpackages/>):

```{r, eval=FALSE}
# Analizar-explorar
install.packages("tidyverse")
# Comunicar-interactuar
install.packages("shiny")
install.packages("rmarkdown")
install.packages("flexdashboard")
# Modelizar-predecir
install.packages("tidymodels")
install.packages("tensorflow")
```

4.  Instalar la librería `Rcpp` y el software **Rtools** (<https://cran.r-project.org/bin/windows/Rtools/>). Rcpp y Rtools se necesitan con frecuencia para acelerar algunas partes del código, así como para compilar paquetes más nuevos en instalaciones antiguas de R.

```{r, eval=FALSE}
install.packages("Rcpp")
```

5.  Una vez instalados R y RStudio, el siguiente paso consiste en **instalar las librerías específicas** para realizar análisis de tipo estadístico y/o econométrico. Hay una gama increíblemente grande de paquetes disponibles en R (<https://cran.r-project.org/web/packages/available_packages_by_name.html>), aunque afortunadamente la mayoría de los paquetes más populares, o muy especializados, están agrupados en diferentes categorías en CRAN TASK Views: <https://cran.r-project.org/web/views/>. Se pueden instalar fácilmente estas *macro-librerías*"* usando a su vez la librería `ctv`y posteriormente instalando conjuntos de librerías homogéneos:

```{r, eval=FALSE}
install.packages("ctv")
```

```{r, eval=FALSE}
# Básica
ctv::install.views("Econometrics")
# Complementarias
ctv::install.views("Finance")
ctv::install.views("TimeSeries")
ctv::install.views("MissingData")
ctv::install.views("Graphics")
ctv::install.views("NumericalMathematics")
ctv::install.views("Psychometrics")
ctv::install.views("SocialSciences")
ctv::install.views("Environmetrics")
ctv::install.views("MachineLearning")
ctv::install.views("Cluster")
ctv::install.views("Survival")
ctv::install.views("Distributions")
ctv::install.views("Multivariate")
ctv::install.views("Optimization")
ctv::install.views("Robust")
ctv::install.views("Spatial")
ctv::install.views("SpatioTemporal")
ctv::install.views("OfficialStatistics")
```

NOTA: Mi recomendación es instalar sólo los paquetes necesarios para el
análisis econométrico básico,
<https://cran.r-project.org/web/views/Econometrics.html>. Siempre se
pueden instalar paquetes adicionales más adelante; de hecho, RStudio nos
avisará cuándo un *script* contiene alguna librería no instalada y nos
dará la opción de instalarla antes de ejecutar el código.

# Instalación y configuración de Python en RStudio

Hay varias formas de configurar Python en el ordenador. Los tres métodos
más frecuentes son los siguientes:

a)  Distribución estándar de **Python**:
    <https://www.python.org/downloads/>
b)  Distribución **Miniconda** de Python:
    <https://docs.conda.io/en/latest/miniconda.html>
c)  Distribución **Anaconda** de Python: <https://www.anaconda.com/>

Tanto la distribución Miniconda como Anaconda utilizan la librería
`conda` en sus instalaciones de Python, la cual permite descargar e
instalar paquetes adicionales de Python. La instalación estándar de
Python utiliza `pip` para descargar e instalar librerías adicionales de
Python.

Para las necesidades de este curso usaremos fundamentalmente la distribución
**Miniconda**. Lo primero que hay que hacer es configurar el entorno de
Python en RStudio/R con la librería `reticulate`. Cuando se ejecuta por
primera vez dicha librería se crea una instalación `miniconda` adaptada
a R llamada *R-Miniconda*; también se puede instalar `miniconda`
manualmente utilizando el comando *install_miniconda()*.

```{r, eval=FALSE}
install.packages("reticulate")
library(reticulate)
install_miniconda()
conda_list()
conda_version()
py_config()
```

Si no aparece ninguna instalación de Python hya que volver a intentar la
instalación de miniconda: *install_miniconda()*.

Para comprobar que el entorno Python se ha creado adecuadamente se puede
entrar en la consola de Python y hacer algún pequeño cálculo para ver si
la instalación ha sido correcta. En R usar el comando *repl_python()* y
luego, en la consola de Python, teclear por ejemplo los siguientes
comandos:

-   import numpy as np
-   a = np.sqrt(2)
-   print(a)
-   x = 42\*2
-   print(x)
-   exit

También desde R se pueden ejecutar algunos comandos Python desde R
importando la librería correspondiente

```{r, eval=FALSE}
library(reticulate)
np <- import("numpy")
np$sqrt(2)
```

o se puede ejecutar un *script de Python (chunk)* y mostrar los
resultados en RStudio:

```{python, eval=FALSE}
from matplotlib import pyplot as plt
import numpy as np
#
x = list(range(1, 11))
y = np.random.randn(10)
plt.figure(0)
plt.plot(x, y,  linestyle = "--", color = "blue", marker = "s", label = "Línea 1")
plt.title("Ejemplo de gráfico de líneas")
plt.legend(loc = "upper left")
plt.show()
```

## Creación de un entorno particular (opcional)

Crear un **entorno conda** propio (para aislar entornos de trabajo) es
tan sencillo como generar un nuevo nombre del mismo, tal y como se
muestra a continuación:

```{r, eval=FALSE}
mi_entorno <- "Econometria"
conda_create(mi_entorno)
```

Para usar el nuevo entorno de Python en lugar del estándar
(`r-reticulate`) debe usarse el siguiente script:

```{r, eval=FALSE}
use_condaenv(mi_entorno)
conda_version()
conda_list()
```

## Instalación de librerías Python

El siguiente paso consiste en instalar las librerías de Python
pertinentes en el entorno de R-Miniconda recién creado. La razón por la
que queremos usar `reticulate` es para **poder acceder desde R a todas
las librerías de Python que instalemos**.

```{r, eval=FALSE}
library(reticulate)
# Básicas
py_install("numpy")
py_install("pandas")
py_install("statsmodels")
py_install("matplotlib")
# Complementarias
py_install("seaborn")
py_install("plotly")
py_install("plotnine")
py_install("pandas-bokeh", pip = TRUE)
py_install("scipy")
py_install("scikit-learn")
py_install("sktime")
py_install("linearmodels")
py_install("semopy", pip = TRUE)
py_install("lifelines")
py_install("arch", pip=TRUE)
py_install("appelpy", pip = TRUE)
py_install("datetime", pip =  TRUE)
py_install("stargazer", pip = TRUE)
py_install("mizani")
py_install("xlrd")
py_install("category_encoders")
py_install("pmdarima")
py_install("pyflux", pip = TRUE)
py_install("glmnet")
py_install("pymc3")
py_install("pysal")
# En caso de no funcionar la instalación de la macro-librería pysal:
# py_install("libpysal")
# py_install("esda")
# py_install("giddy")
# py_install("inequality")
# py_install("pointpats")
# py_install("segregation")
# py_install("spaghetti")
# py_install("mgwr")
# py_install("spglm")
# py_install("spreg")
# py_install("spint")
# py_install("spvcm")
# py_install("tobler")
# py_install("access")
# py_install("spopt")
# py_install("legendgram")
# py_install("mapclassify")
# py_install("splot")
```

# Instalación y configuración de Julia en RStudio

Para poder usar Julia en RStudio, en primer lugar hay que instalar la
librería *JuliaCall*, y luego utilizar instalar **Julia** e
inicializarlo:

```{r, eval=FALSE}
install.packages("JuliaCall")
```

**Los dos comandos siguientes hay que ejecutarlos cada vez que se use
Julia en RStudio**:

```{r, eval=FALSE}
library(JuliaCall)
julia_setup(installJulia = TRUE)
```

Para comprobar que el entorno Julia se ha creado adecuadamente se puede
entrar en la consola de Julia y hacer algún pequeño cálculo para ver si
la instalación ha sido correcta. En R usar el comando *julia_console()*
y luego, en la consola de Julia, teclear por ejemplo los siguientes
comandos:

-   println("Hello World!")
-   a=sqrt(2)
-   x=42\*2
-   exit

También desde R se pueden ejecutar algunos comandos Julia en R ( *script
de R*) para hacer los mismos cálculos:

```{r, eval=FALSE}
julia_command( "println(\"Hello World!\")"  )
julia_command("a = sqrt(2);")
julia_eval("a")
julia_eval("42*2")
```

o se pueden ejecutar comandos y realizar gráficas en Julia usando un
*script de Julia* y mostrarlos en RStudio:

```{julia, eval=FALSE}
a = sqrt(2)
# Si no está instalada la librería concreta se debe instalar previamente
# import Pkg; Pkg.add("Plots")
using Plots
gr() # GR backend sistema de gráficas; se puede usar Plotly -> plotlyjs()
plot(Plots.fakedata(50,5),w=3)
#
x = 1:10; y1 = rand(10); # Datos
plot(x, y, title = "Ejemplo de gráfico de líneas", label = ["Línea 1"], lw = 3)
#
gr()
plot(x, y, seriestype = :scatter, title = "Ejemplo de diagrama de puntos")
# 
y = rand(10, 4); # Datos
p1 = plot(x, y)  
p2 = scatter(x, y)
p3 = plot(x, y, xlabel = "Atributo de x", lw = 3, title = "Título") # Con atributos
p4 = histogram(x, y1)
plot(p1, p2, p3, p4, layout = (2, 2), legend = false)
```

También podría ejecutarse la gráfica en un *script de R* con comandos
Julia, sin error, pero no se verá la gráfica ni en la pantalla ni en el
`R Markdown`.

```{r, eval=FALSE}
julia_library("Plots")
julia_command("gr()")
julia_command("display(Plots.plot(Plots.fakedata(50,5),w=3))")
```

Para comprobar que toda la instlación se ha hecho correctamente, se
puede ejecutar un sencillo ejemplo de econometría usando Julia en
RStudio ( *chunck julia*):

```{julia, eval=FALSE}
# Si no están instaladas las librerías necesarias se deben instalar previamente
# import Pkg; Pkg.add("CSV"); Pkg.add("RDatasets"); Pkg.add("Econometrics")
using CSV, RDatasets, Econometrics
data = RDatasets.dataset("Ecdat", "PSID")
data = data[data.Earnings .> 0 .& data.Kids .< 10,:] # Salarios>0 , Hijos<10
modelolineal = fit(EconometricModel, @formula(log(Earnings) ~ Educatn + Age + Age^2), data)
# Pkg.add("GLM")
using GLM
ols = lm(@formula(log(Earnings) ~ Educatn + Age + Age^2), data)
```

## Creación de un entorno particular (opcional)

Si se quiere usar `Julia` en una localización específica (para aislar
entornos de trabajo), debería usarse el siguiente comando de
inicialización:

   julia_setup(JULIA_HOME = "directorio que contiene los ficheros binarios
de Julia")

Por ejemplo, en un Mac, si se tiene instalado Julia 1.7 en el ordenador
y quiere utilizarse esa versión, debe utilizarse:

   julia_setup(JULIA_HOME =
"/Applications/Julia-1.7.app/Contents/Resources/julia/bin/")

o el correspondiente localizador en Windows buscando el directorio donde
está el ejecutable del programa Julia.

También se puede asignar el directorio de JULIA_HOME en la consola de
comandos o usando `options(...)`.

Por otra parte, para usar un determinado directorio de trabajo debe
usarse el comando:

   setwd("/Users/julian_ramajo/Documentos/JULIA")

## Instalación de librerías Julia

A continuación se procede a instalar las librerías necesarias para la
gestión de datos, estadística y/o econometría.

```{r, eval=FALSE}
library(JuliaCall)
# Básicas
julia_install_package("Queryverse")
julia_install_package("FileIO")
julia_install_package("DataFrames")
julia_install_package("Downloads")
julia_install_package("CSV")
julia_install_package("StatsBase")
julia_install_package("StatsModels")
julia_install_package("Statistics")
julia_install_package("Econometrics")
julia_install_package("GLM")
julia_install_package("Plots")
julia_install_package("StatsPlots")
# Complementarias
julia_install_package("Gadfly")
julia_install_package("Distances")
julia_install_package("Distributions")
julia_install_package("MultivariateStats")
julia_install_package("CovarianceMatrices")
julia_install_package("HypothesisTests")
julia_install_package("Dates")
julia_install_package("TimeSeries")
julia_install_package("Temporal")
julia_install_package("ARCHModels")
julia_install_package("GARCH")
julia_install_package("Missings")
julia_install_package("ShiftedArrays")
julia_install_package("CategoricalArrays")
julia_install_package("Chain")
julia_install_package("MixedModels")
julia_install_package("QuantileRegressions")
julia_install_package("KernelDensity")
julia_install_package("Clustering")
julia_install_package("MLBase")
julia_install_package("Lasso")
julia_install_package("Bootstrap")
julia_install_package("Random")
julia_install_package("RDatasets")
```

# Instalación separada de R, Python y Julia y configuración de JupyterLab

1.  Instalar **R** (<https://cran.r-project.org/>), **Python**
    (<https://www.python.org/downloads/>) y **Julia**
    (<https://julialang.org/downloads/>).

2.  Instalar **Jupyter**. Ir al Terminal de MacOS (Windows )y desde allí:

    -   python3 --version (py ---version)
    -   python3 -m pip --version (py -m pip --version)
    -   python3 -m pip install jupyterlab (py -m pip install jupyterlab)

    
    Opcional. Instalación de Jupyter Notebook en lugar del JuputerLab:

    - python3 -m pip install notebook (py -m pip install notebook)

3.  Instalación de los **kernels de Julia y R**:

-   Ir al Terminal de Julia, pulsar ], teclear add **IJulia**, y pulsar
    Control+c.
-   Entrar en RStudio o en R para instalar **IRkernel**: en RStudio
    install.packages("IRkernel"); luego, desde el terminal de MacOS
    entrar en R (en Windows entrar en R directamente) y teclear
    IRkernel: installspec().

4.  Para comprobar que todo ha ido bien, ir al terminal de MacOS o
    Windows y teclear python3 -m jupyter lab o py -m jupyter lab,
    respectivamente.

5.  Instalar las librerías correspondientes en R, Python y Julia:

-   R: install.packages("*librería*").
-   Python: en el terminal de macOS/Windows teclear python3 -m pip
    install *librería*.
-   Julia: en el terminal de Julia pulsar ] , teclear add *librería* y
    pulsar Control+c.
