---
title: 'TEMA 1: INTRODUCCIÓN A LA ECONOMETRÍA'
author:
  name: Julián Ramajo, ramajo@unex.es
  affiliation: GRADO EN ESTADÍSTICA | ECONOMETRIA (502243)
subtitle: 'Aplicación 1.1 (Datos de corte transversal): Demanda familiar de carne'
output:
  html_document:
    theme: journal
    highlight: haddock
    toc: yes
    toc_depth: 2
    toc_float: yes
  pdf_document:
    toc: yes
    toc_depth: '2'
---

# Introducción

En esta aplicación se estimará una función de demanda estándar como la expuesta en el epígrafe 4.3, para lo cual se usarán datos microeconómicos sobre 30 familias americanas:

$$Q = f(P, Y) + e$$

# Código R

## Lectura de librerías y datos, y análisis exploratorio (EDA) de la muestra

```{r, message = FALSE, warning = FALSE}
# Lectura de librerías
library(tidyverse)
library(GGally)
library(skimr)
library(coefplot)
library(report)
# Lectura de datos 
DEM_CARNE <- read_csv("DEM_CARNE.csv")
#
dim(DEM_CARNE)
str(DEM_CARNE)
head(DEM_CARNE)
tail(DEM_CARNE)
# Estadística descriptiva
summary(DEM_CARNE)
report(DEM_CARNE)
skim(DEM_CARNE)
# Gráficas parciales
GGally::ggpairs(DEM_CARNE)
#
ggplot(DEM_CARNE, aes(x = P, y = Q)) +
  geom_point(color = "blue") +
  geom_jitter(color = "blue") +
  geom_function(fun = function(x) {y = mean(DEM_CARNE$Q)}, linetype = "dotdash") +
  geom_smooth(method='lm', formula = y~x, se = FALSE, color = "red", linetype = "dashed") +
  xlab("P (precio)") +
  ylab("Q (cantidad)") +
  theme_minimal()
ggplot(DEM_CARNE, aes(x = Y, y = Q)) +
  geom_point(color = "blue") +
  geom_jitter(color = "blue") +
  geom_function(fun = function(x) {y = mean(DEM_CARNE$Q)}, linetype = "dotdash") +
  geom_smooth(method='lm', formula = y~x, se = FALSE, color = "red", linetype = "dashed") +
  xlab("Y (renta)") +
  ylab("Q (cantidad)") +
  theme_minimal()
```

## Regresión MCO del modelo lineal

$$Q = \beta_0 + \beta_1P + \beta_2Y + e$$

```{r, message = FALSE, warning = FALSE}
lin_model <- lm(formula = Q ~ P + Y, data = DEM_CARNE)
summary(lin_model)
report(lin_model)
coefplot(lin_model)
```

## Visualización 3D de los datos y del plano ajustado del modelo

```{r, message = FALSE, warning = FALSE}
library(plotly)
library(magrittr)
#  
model <- lm(Q ~ P + Y, data = DEM_CARNE)  
plot_ly(data = DEM_CARNE) %>%
    add_trace(x = ~P, y = ~Y, z = ~Q, mode = "markers", type = "scatter3d",
              marker = list(size = 5, color = "blue", symbol = 104), name = "Observaciones") %>% 
    add_trace(z = model$fitted.values, x = ~P, y = ~Y, type = "mesh3d", 
              name = "Valores ajustados") %>%
    layout(scene = list(xaxis = list(title = 'P'), yaxis = list(title = 'Y'),
                        camera = list(eye = list(x = -1.5, y = 1.5, z = 0)),
                        zaxis = list(title = 'Q'), aspectmode='cube')) 
```

## Regresión MCO del modelo logarítmico-lineal (log-log)

En lugar de usar una función lineal entre las variables del modelo, ahora se usará una función logarítmica entre las mismas, el llamado modelo _log-log_:

$$log(Q) = \beta_0 + \beta_1log(P) + \beta_2log(Y) + e$$

```{r, message = FALSE, warning = FALSE}
log_model <- lm(log(Q) ~ log(P) + log(Y), data = DEM_CARNE)
summary(log_model)
report(log_model)
coefplot(log_model)
```

El modelo resultante sigue siendo lineal en los parámetros (aunque no en las variables), si bien ahora la interpretación de los mismos es distinta: mientras que en el modelo lineal deben interpretarse como efectos marginales, en el modelo logarítmico son elasticidades.

# Código Python

## Regresión MCO del modelo lineal

$$Q = \beta_0 + \beta_1P + \beta_2Y + e$$

```{python, message = FALSE, warning = FALSE}
import pandas as pd
import statsmodels.formula.api as smf
#
DEM_CARNE = pd.read_csv("DEM_CARNE.csv")
model = smf.ols(formula = "Q ~ P + Y", data = DEM_CARNE)
lin_model = model.fit()
print(lin_model.summary())
```

## Regresión MCO del modelo logarítmico-lineal

$$log(Q) = \beta_0 + \beta_1log(P) + \beta_2log(Y) + e$$

```{python, message = FALSE, warning = FALSE}
import numpy as np
# import pandas as pd
import statsmodels.formula.api as smf
# DEM_CARNE = pd.read_csv("DEM_CARNE.csv")
model = smf.ols(formula = "np.log(Q) ~ np.log(P) + np.log(Y)", data = DEM_CARNE)
log_model = model.fit()
print(log_model.summary())
```
