---
title: 'TEMA1: Lectura, gestión y representación gráfica de datos en R y Python: la gramática TIDYVERSE'
author:
  name: Julián Ramajo, ramajo@unex.es
  affiliation: GRADO EN ESTADÍSTICA | ECONOMETRIA (502243)
subtitle: 'Aplicación 1.3 (Gestión de datos): Gramática básica del tidyverse'
output:
  html_document:
    theme: journal
    highlight: haddock
    toc: yes
    toc_depth: 2
    toc_float: yes
  pdf_document:
    toc: yes
    toc_depth: '2'
---

# Introducción

En esta aplicación se pondrán ejemplos básicos en R y Python usando la filosofía _tidyverse_, la cual supone un 'dialecto' dentro de cada lenguaje con el objetivo de "preparar" los datos originales para un tratamiento estadístico posterior:

_"At a high level, the tidyverse is a language for solving data science challenges [...]. Its primary goal is to facilitate a conversation between a human and a computer about data. Less abstractly, the tidyverse is a collection of [...] packages that share a high-level design philosophy and low-level grammar and data structures, so that learning one package makes it easier to learn the next."_ (Wickham et al., 2019)

# Código R

Datos ordenados: *Tidy Data* (https://www.jstatsoft.org/article/view/v059i10)

Gestión de datos y gráficas en R: *Tidyverse* (https://www.tidyverse.org/)  ->

[https://tidyr.tidyverse.org/articles/tidy-data.html]

[https://tidyverse.tidyverse.org/articles/paper.html]

[https://education.rstudio.com/blog/2020/07/teaching-the-tidyverse-in-2020-part-1-getting-started/]

[https://education.rstudio.com/blog/2020/07/teaching-the-tidyverse-in-2020-part-2-data-visualisation/]

[https://education.rstudio.com/blog/2020/07/teaching-the-tidyverse-in-2020-part-3-data-wrangling-and-tidying/]

[https://education.rstudio.com/blog/2020/07/teaching-the-tidyverse-in-2020-part-4-when-to-purrr/]

Datos para el ejemplo 1: Gapminder (https://www.gapminder.org/tools)

Datos para el ejemplo 2: NYC_Flights_in_2013 (https://github.com/tidyverse/nycflights13)

```{r, message = FALSE, warning = FALSE}
# Lectura de librerías
library(tidyverse)
tidyverse_packages()
# Lectura de datos
gapminder <- read_delim("GAPMINDER.csv", ";", escape_double = FALSE, trim_ws = TRUE)
head(gapminder)
```

```{r, message = FALSE, warning = FALSE}
# Gramática de datos con dplyr (https://dplyr.tidyverse.org/) y 'tuberías' (`%>%`)
# (https://es.r4ds.hadley.nz/transform.html#transformaciones-agrupadas-y-filtros)
#
# "Verbos" de dplyr 
# select
gapminder_selected <- select(gapminder, year, country, pop, gdpPercap)
# filter
gapminder_filtered <- filter(gapminder_selected, year >= 1980)
# mutate
gapminder_mutated <- mutate(gapminder_filtered, GDP = gdpPercap*pop)
# group_by
gapminder_grouped <- group_by(gapminder_mutated, country)
# summarise
gapminder_summarised <- summarise(gapminder_grouped, AVG_GDP = mean(GDP))
# arrange
gapminder_arranged_ascending <- arrange(gapminder_summarised, AVG_GDP)
gapminder_arranged_descending <- arrange(gapminder_summarised, -AVG_GDP)
# El operador tubería (pipe) del tidyverse: %>%
AVG_GDP <- 
  gapminder %>% 
  select(year, country, pop, gdpPercap) %>% 
  filter(year>=1980) %>% 
  mutate(GDP=gdpPercap*pop) %>% 
  group_by(country) %>% 
  summarise(AVG_GDP=mean(GDP)) %>% 
  arrange(-AVG_GDP)
AVG_GDP
# La tubería nativa de R: |>
gapminder |> subset(year==2007) |> head()
# Familia de operaciones join (https://es.r4ds.hadley.nz/datos-relacionales.html)
# `inner_join(df1, df2)`
# `left_join(df1, df2)`
# `right_join(df1, df2)`
# `full_join(df1, df2)`
# `semi_join(df1, df2)`
# `anti_join(df1, df2)`
library(nycflights13)
flights 
planes
# Ejemplo de left_join
left_join(flights, planes) %>%
  select(year, month, day, dep_time, arr_time, carrier, flight, tailnum, type, model)
# Para evitar errores o malas asignaciones automáticas (tailnum y year) 
# debe usarse el argumento 'by = '
left_join(flights, planes, by = "tailnum") %>%
  select(month, day, dep_time, arr_time, carrier, flight, tailnum, type, model)
# Ejemplos de otras operacionesn pueden encontrarse en:
# https://cran.r-project.org/web/packages/dplyr/vignettes/two-table.html
```

```{r, message = FALSE, warning = FALSE}
# Gramática de gráficas (ggplot2) [https://ggplot2.tidyverse.org/]
ggplot(data = gapminder, mapping = aes(x = gdpPercap, y = lifeExp)) + 
  geom_point()
ggplot(data = gapminder, mapping = aes(x = gdpPercap, y = lifeExp)) +  
  geom_point(aes(size = pop, col = continent), alpha = 0.3)
p = ggplot(data = gapminder, aes(x = gdpPercap, y = lifeExp))
p + 
  geom_point(alpha = 0.3)  +
  geom_smooth(method = "loess")
p + 
  geom_point(aes(size = pop, col = continent), alpha = 0.3)  +
  geom_smooth(method = "loess") 
ggplot(data = gapminder) + 
  geom_density(aes(x = gdpPercap), alpha=0.3)
ggplot(data = gapminder) + 
  geom_density(aes(x = gdpPercap, fill = continent), alpha=0.3)
p2 =
  p +
  geom_point(aes(size = pop, col = continent), alpha = 0.3) +
  scale_color_brewer(name = "Continent", palette = "Set1") + # Diferente  escala de colores
  scale_size(name = "Population", labels = scales::comma) + # Diferente escala de puntos
  scale_x_log10(labels = scales::dollar) + # Escala logarítmica en el eje X y unidades de $ 
  labs(x = "Log (GDP per capita)", y = "Life Expectancy") + # Títulos en los ejes
  theme_minimal() ## minimal (b&w) plot theme
p2
library(gganimate)
ggplot(gapminder, aes(gdpPercap, lifeExp, size = pop, colour = country)) +
  geom_point(alpha = 0.7, show.legend = FALSE) +
  scale_size(range = c(2, 12)) +
  scale_x_log10(labels = scales::dollar) +
  facet_wrap(~continent) +
  labs(title = 'Year: {frame_time}', x = 'Log (GDP per capita)', y = 'Life expectancy') +
  transition_time(year) +
  ease_aes('linear')
# Más gráficas, EDA y regresión
# GGally  (https://ggobi.github.io/ggally/)
library(GGally)
gapminder %>% select(-country) %>% ggpairs()
# Análisis exploratorio de datos (EDA)
library(skimr)
skim(gapminder)
# Regresión
ggplot(data = gapminder, aes(x = log(gdpPercap), y = lifeExp)) + 
    geom_smooth(method = "lm", col = "red") + 
    geom_point()
ggplot(data = gapminder, aes(x = year, y = lifeExp)) + 
    geom_smooth(method = "lm", col = "red") + 
    geom_point()
# Numéricamente:
modelo <- lm(lifeExp ~ log(gdpPercap) + year, data=gapminder)
summary(modelo)
```

# Código Python

Gestión de datos y gráficos en Python: librerías `siuba` (https://siuba.readthedocs.io/en/latest/) y `plotnine` (https://plotnine.readthedocs.io/en/stable/)

Datos para el ejemplo: mtcars (https://cran.r-project.org/web/packages/explore/vignettes/explore_mtcars.html)

```{python, message = FALSE, warning = FALSE}
# Lectura de librerías
import pandas as pd
import numpy as np
import statsmodels.formula.api as smf
import matplotlib.pyplot as plt
from siuba import *
from plotnine import *
# Lectura de datos
mtcars = pd.read_csv('MTCARS.csv')
mtcars.head()
```

```{python, message = FALSE, warning = FALSE}
# Gramática de datos y tuberías (>>) con siuba
# arrange, group_by
mtcars_groups = mtcars >> arrange(_.hp) >> group_by(_.cyl)
mtcars_groups
# group_by, filter, summarize, arrange
# and
(mtcars >> filter((_.cyl == 4), (_.gear == 5)))
# or
(mtcars >> filter((_.cyl == 4) | (_.gear == 5)))
# grouped filters, count
(mtcars >> group_by(_.cyl) >> summarize(n = _.cyl.count()))
(mtcars >> count(_.cyl))
(mtcars >> count(_.cyl, _.gear, sort = True))
(mtcars >> count(_.cyl, many_gears = _.gear > 3))
(mtcars >> group_by(_.cyl) >> summarize(n = _.cyl.median()))
(mtcars >> group_by(_.cyl) >> filter(_.hp > _.hp.median()))
# arrange, group_by, filter
from siuba.dply.vector import row_number
(mtcars >> arrange(_.hp) >> group_by(_.cyl) >> filter(row_number(_) <= 2))
# lag, led
from siuba.dply.vector import lag # o led
(mtcars >> arrange(_.hp) >> filter(_.hp - lag(_.hp) > 50))
# arrange, select, rename
small_mtcars = mtcars >> select(_.cyl, _.mpg, _.hp)
small_mtcars
# ordenar filas con una variable
(small_mtcars >> arrange(_.hp)) # ascendente
(small_mtcars >> arrange(-_.hp)) # descendente
# ordenar filas usando varias varialbes
(small_mtcars >> arrange(_.cyl, _.mpg))
# ordenar por hp/cyl (horsepower per cylinder)
(small_mtcars >> arrange(_.hp / _.cyl))
# seleccionar variables 
# equivalente: mtcars >> select(1, 2) , mtcars >> select("mpg", "cyl")
(mtcars >> select(_.mpg, _.cyl))
# excluir columnas
(mtcars >> select(-_.mpg, -_.cyl))
(mtcars >> select(-_.model))
# seleccionar y renombrar
(mtcars >> select(_.miles_per_gallon == _.mpg, _.number_of_cylinders == _.cyl))
# seleccionar columnas (adjacentes)
(mtcars >> select(_["mpg": "hp"])) # equivalente: mtcars >> select(_[1:3])
# excluir columnas seleccionadas
(mtcars >> select(-_["mpg": "hp"]))
# renombrar
mtcars >> rename(transm = "am")
# mutate
# nuevas columnas
(small_mtcars >> mutate(hp_per_cyl = _.hp / _.cyl))
(small_mtcars >> mutate(hp_per_cyl = _.hp / _.cyl,  diff = _.hp_per_cyl - _.hp_per_cyl.shift(1)))
# mutate, group_by
(small_mtcars >> group_by(_.cyl) >> mutate(hp_mean = _.hp.mean(), demeaned_hp = _.hp - _.hp_mean))
# transmute = mutate + select
(mtcars >> transmute(_.cyl, _.mpg, hp_per_cyl = _.hp / _.cyl))
# summarize
# global
(mtcars >> summarize(avg_mpg = _.mpg.mean()))
# por grupos
(mtcars >> group_by(_.cyl) >> summarize(avg_mpg = _.mpg.mean()))
# filter
high_hp_mtcars = mtcars >> filter(_.hp > _.hp.mean())
high_hp_mtcars
(high_hp_mtcars >> mutate(avg_hp = _.hp.mean()))
# joins
df1 = pd.DataFrame({'id': [1,2], 'x': ['a', 'b']})
df2 = pd.DataFrame({'id': [2,2,3], 'y': ['l', 'm', 'n']})
df1
df2
# inner joins
df1 >> inner_join(_, df2, on = "id")
inner_join(df1, df2, on = "id")
# left joins
left_join(df1, df2, on = "id")
# full join
full_join(df1, df2, on = "id")
# semi join
semi_join(df1, df2, on = "id")
```

```{python, message = FALSE, warning = FALSE}
# Gramática de gráficas con plotnine
(
    ggplot(mtcars, aes(x='disp', y='hp'))
    + geom_point()
    + labs(x='Displacement', y='Gross horsepower')
)
(
    ggplot(mtcars, aes(x='disp', y='hp'))
    + geom_point()
    + geom_smooth(method='lm')
    + labs(x='Displacement', y='Gross horsepower')
)
(
    ggplot(mtcars, aes(x='disp', y='hp'))
    + geom_point()
    + geom_smooth()
    + labs(x='Displacement', y='Gross horsepower')
)
(ggplot(mtcars, aes('disp', 'hp', color='factor(gear)'))
 + geom_point()
 + stat_smooth(method='lm')
 + facet_wrap('~gear'))
(
    ggplot(mtcars, aes(x='disp', y='hp', color='factor(gear)'))
    + geom_point()
    + geom_smooth(method='lm')
    +  labs(x='Displacement', y='Gross horsepower')
)
(mtcars
 >> ggplot(aes(x = 'wt', y = 'mpg'))
  + geom_point(aes(color = 'factor(gear)', shape = 'factor(gear)'), size = 3, alpha = 0.8)
  + theme_minimal()
  + labs(title = "Datos mtcars, Motor Trend US magazine (1974)",
        x = "Peso (libras/1000) [US]",
        y = "Millas/galón [US]",
        color = "Number of forward gears",
        shape = "Number of forward gears"))
```
