---
engine: knitr
excerpt: ""
draft: false
format: 
  html:
    theme: simplex
    self-contained: true
    max-width: 1920px
    code-fold: show
    code-tools: true
    highlight-style: atom-one-dark
    code-block-bg: "#282c34"
---

```{css, echo = FALSE}
.justify { text-align: justify !important }
```

::: justify
# Aplicación 1.5 (Regresiones con datos de series temporales): Consumo privado en Estados Unidos {.unnumbered}

En esta aplicación se estimará una función de consumo de tipo Keynesiano agregada (consumidor representativo), usando datos de series temporales para Estados Unidos del período 1959-2015:

$$C_{t} = \beta_0 + \beta_1  Y_{t} + e_{t}$$

donde $C$ representa la consumo privado, e $Y$ es la renta disponible neta (después de impuestos).
:::

# Código R {.unnumbered}

```{r}
#| include: true
#| warning: false
#| message: false

# Lectura de librerías
library(tidyverse)

# Lectura de datos
CONS_USA <- read_delim("data/CONS_USA_ts.csv", delim = ";")
head(CONS_USA)
tail(CONS_USA)

# Asignación del formato de series temporales
# (https://cran.r-project.org/web/views/TimeSeries.html)
# Aquí se usará la clase básica "ts", válida para series temporales 
# regulares (espaciadas de forma homogénea en el tiempo).
# Pueden usarse otras clases más generales, siendo las más usadas:
# "zoo": https://cran.r-project.org/web/packages/zoo/index.html 
# "xts": https://github.com/joshuaulrich/xts
# "tsibble": https://github.com/robjhyndman/fpp3package
# Ver anexo para una demostración sobre el tidyverts, 
# el complemento al tidyverse para el análisis de series temporales.
#
ts_CONS_USA <- ts(CONS_USA, start=c(1959), end = c(2015))
#
# Análisis exploratorio (EDA)
# Estadística descriptiva
summary(ts_CONS_USA)
# Gráficas
# ts.plot(ts_CONS_USA[,"C"])
g1 <- ggplot(data = CONS_USA, aes(x = date)) +
  geom_line(aes(y = C)) +
  labs(y = "Consumo privado en Estados Unidos (millones US $)", x = "Año")
g1
# ts.plot(ts_CONS_USA[,"Y"])
g2 <- ggplot(data = CONS_USA, aes(x = date)) +
  geom_line(aes(y = Y)) +
  labs(y = "Renta disponible en Estados Unidos (millones US $)", x = "Año")
g2
# Diagrama de puntos con línea de regresión
g3 <- ggplot(CONS_USA, aes(x = Y, y = C)) + 
               geom_point() +  
               stat_smooth(method = lm) +  
               labs(x = "Renta disponible",y = "Consumo privado")
g3

# Regresión por MCO
KEYNES_model <- lm (formula = C ~ Y, data = ts_CONS_USA)
summary(KEYNES_model)
```

```{r}
# ANEXO: La  librería fpp3 y el tidyverts'
#
# La macro-librería `fpp3` contiene varias librerías específicas
# (https://tidyverts.org/) y otras generales, como `tidyverse` y  `lubridate`.
# La clase `tsibble` proporciona una infraestructura de datos para ordenar
# y manipular series temporales.Se pueden encontrar los detalles en la
# página web https://tsibble.tidyverts.org/index.html.
# Toda la información de la librería fpp3 se encuentra en:
# https://github.com/robjhyndman/fpp3package. 
# El libro de texto que acompaña a esta librería es el siguiente:
# FORECASTING: PRINCIPLES AND PRACTICE -> https://otexts.com/fpp3/3.
# NOTA:
# Existen otras librerías específicas para series temporales, entre las que
# cabe destacar `TSstudio` (https://ramikrispin.github.io/TSstudio/),
# `timetk` (https://business-science.github.io/timetk/) y `tsbox`
# (https://docs.ropensci.org/tsbox/).
#
library(fpp3) 
# Creación del objeto tsibble
CONS_USA_ts <-  CONS_USA[,2:3] %>%
  mutate(Year = 1959:2015) %>%
  as_tsibble(index = Year)
# Gráficas individuales
CONS_USA_ts %>% autoplot(C) +
  ggtitle("Consumo privado en Estados Unidos") +
  ylab("$ million") + xlab("Year")
CONS_USA_ts %>% autoplot(Y) +
  ggtitle("Renta disponible en Estados Unidos") +
  ylab("$ million") + xlab("Year")
# Diagrama de puntos junto con la recta de regresión estimada
CONS_USA_ts %>%
  ggplot(aes(x=Y, y=C)) +
  ylab("Consumo") +
  xlab("Renta") +
  geom_point() +
  geom_smooth(method="lm", se=FALSE)
# Regresión por MCO
CONS_USA_ts %>%
  model(tslm = TSLM(C ~ Y)) %>%
  report()
```

# Código Python {.unnumbered}

```{python}
#| include: true
#| warning: false
#| message: false

# Lectura de librerías
import numpy as np
import pandas as pd
import statsmodels.api as sm
import statsmodels.formula.api as smf
import matplotlib.pyplot as plt

# Lectura de datos 
CONS_USA = pd.read_csv("data/CONS_USA_ts.csv", delimiter=';')
#
# Asignación del formato temporal 
# (https://pandas.pydata.org/docs/user_guide/timeseries.html)
# Un análisis detallado puede encontrarse en la siguiente página web:
# https://jakevdp.github.io/PythonDataScienceHandbook/03.11-working-with-time-series.html
ts_CONS_USA = pd.read_csv("data/CONS_USA_ts.csv", delimiter=';', parse_dates=['date'], index_col='date')
# ts_CONS_USA = pd.read_csv("data/CONS_USA_ts.csv", delimiter=';', index_col=0)
ts_CONS_USA.head()
ts_CONS_USA.tail()

# Análisis exploratorio (EDA)
# Estadística descriptiva
ts_CONS_USA.describe()
# Gráficas
plt.plot(ts_CONS_USA["C"])
plt.xlabel("Date")
plt.ylabel("Consumo privado en Estados Unidos (mill. US $)")
plt.show()
plt.plot(ts_CONS_USA["Y"])
plt.xlabel("Date")
plt.ylabel("Renta disponible en Estados Unidos (mill. US $)")
plt.show()
# Diagrama de puntos con línea de regresión
reg = smf.ols(formula = "C ~ Y", data = ts_CONS_USA)
res = reg.fit()
plt.scatter(ts_CONS_USA["Y"], ts_CONS_USA["C"], color = "black")
plt.plot(ts_CONS_USA["Y"], res.fittedvalues, color = "blue")
plt.xlabel("Renta disponible")
plt.ylabel("Consumo privado")
plt.show()

# Regresión por MCO
model = smf.ols(formula = "C ~ Y", data = ts_CONS_USA)
KEYNES_model = model.fit()
print(KEYNES_model.summary())
```
